臺灣高等法院臺南分院刑事判決　　　　　 九十一年度上訴字第七四二號　　　Ｇ
　　　上　訴　人
　　　即　被　告　戊　○　○
　　　 義務辯護人　庚　○　○
右上訴人因家暴殺人未遂等案件，不服臺灣臺南地方法院九十年度訴字第一五四四號
中華民國九十一年五月二十二日第一審判決（起訴案號：臺灣臺南地方法院檢察署九
十年度偵字第一三二五五號），提起上訴，本院判決如左：
      主      文
上訴駁回。
      事      實
一、戊○○於民國（下同）九十年十一月十七日晚間七時許，因向父親丁○○索錢不
    成，憤而大聲推門，遭祖父丙○○責備，心生不滿，明知其位於臺南縣關廟鄉新
    光村八十九號之房屋，為現供人使用之住宅（內部係一戶四間，由戊○○，其祖
    父母及三叔等人分別居住），竟基於放火燒燬現供人使用住宅之故意，在其所住
    之房間內，以打火機點燃香菸、涼席等物，而將該房間燒燬殆盡。戊○○並於同
    日晚間七時三十分許，與聞訊趕來質問戊○○縱火燒屋情形之己○○發生口角爭
    執，雙方一言不合，戊○○乃基於傷害之故意，至家中廚房持菜刀一把，砍傷己○○，致己○○受有左額銳利傷四×○‧五×一公分、左部銳利傷十二×○‧
    七×一公分、右手背銳利傷六×一‧五×二公分、上背部銳利傷三×○‧五×○
    ‧五公分之傷害（惟傷害部分因撤回上訴，而告確定）。
二、案經臺南縣警察局佳里分局報告臺灣臺南地方法院檢察署檢察官偵查起訴。
      理      由
一、右揭事實，業據上訴人即被告戊○○迭於警訊中、原審偵審、本院調查及審理中
    均坦承不諱，核與證人丙○○、丁○○證述之情節相符，並有現場照片二十幀、
    恆生醫院診斷證明書一紙在卷可稽（見警卷第十四頁、第十七頁至第二二頁），
    復有扣案之打火機一個可憑，被告自白與事實一致，應堪採信為真。而查臺南縣
    關廟鄉新光村八十九號之房屋，係四間房屋相連之住宅，由東至西係分別為被告
    居住之房間，連接空屋後，嗣為被告之三叔，及被告之祖父母居住之房間，而遭
    火燒燬之房間係由被告居住等情，亦據被告於原審自承無訛，並與證人丁○○證
    述情形相符，並有被告及證人洪進德當庭繪製之平面圖二紙，及照片二十幀在卷
    足憑，應為真實。而參諸被告及證人丁○○陳述住宅內被告所使用之房間，與其
    他房間之相連位置及使用情形，足認臺南縣關廟鄉新光村八十九號，確係由被告
    與其親友共同居住、使用之住宅，故上開房舍確係現供人使用之住宅乙節甚明。
二、被告雖辯稱：伊有打一一九電話報警並主動向警察表示係伊放火，自首時，因警
    察未到達，有向消防隊報告伊的名字，甲○○先到達現場，伊有告知火係伊放的
    云云，然按所謂發覺，係指該管公務員已知犯罪事實並知犯罪人之為何人而言，
    至被害人以及被害人以外之人知悉其事並知其人，而該管公務員猶未之知者，仍
    不能不認為合於該條所謂未發覺之規定，蓋該條之立法本旨自首減刑，係為獎勵
    犯罪者悔過投誠，而一方為免搜查逮捕株連疑似累及無辜，就此觀察，其所謂發
    覺，並不包括私人之知悉在內。（最高法院二十年上字第一七二一號判例意旨參
    照）經查：被告於警訊中已自承：放火後，伊已到屋外，沒有處置動作等語明確
    （見警卷第一頁背面），且調閱臺南縣消防局第三大隊關廟分隊受理災害登記簿
    ，其上僅記載：臺南縣關廟鄉新光村新光八十九號之房屋發生火警時之報案人係
    「黃先生」，電話號碼為：0000000等情（見原審卷第四九頁），而質之
    證人受理本件報案電話之警員乙○○亦稱：記載報案人黃先生，並沒有說名字；
    也沒有提到失火的地點，或說火是「他（自己）放的」，一般報案人不會說火是
    「他（自己）放的」，伊從事公職十年，沒有遇到過；伊等接到報案後，會問報
    案人的名字，一般人都不會說火是「他（自己）放的」等語（見原審卷第一一四
    頁、第一一五頁，本院卷九十一年七月一日訊問筆錄），而證人丁○○亦稱：火
    災發生時，係伊二弟黃進坤打電話報警，電話在第一間房間內，伊親眼看到黃進
    坤打電話叫一一九；伊沒有看見被告報警等語（見原審卷第八十頁、第八一頁）
    ，則被告前述所辯，委無足採。另按自首固祇以在犯罪未發覺前，自行申告其犯
    罪事實於該管公務員，而受法律上之裁判為要件，至其方式係用言詞或書面，以
    及係自行投案或託人代行，係直接向偵查機關為之，抑向非偵查機關請其轉送，
    均無限制。（最高法院二十四年上字第一一六二號判例意旨參照）然若託人代行
    ，向非偵查機關請其轉送，仍需符合刑法上自首之要件，自不殆言，縱被告確有
    打電話報警，然其既未向警方報稱自己的姓名，亦未論及犯罪事實，即與自首之
    要件顯不相符，是被告辯稱有自首云云，亦無足採。
三、核被告放火燒燬現供人使用之住宅，係犯刑法第一百七十三條第一項之放火燒燬
    現供人使用之住宅罪。原審引用上開法條並審酌被告僅因與父親、祖父有口角衝
    突，即以打火機點燃香菸、涼席等物燒燬住宅之犯罪動機、放火行為對住宅內之
    住戶身體、住居自由及財產安全造成嚴重威脅，惟被害人丙○○當庭表示寬宥之
    意（見本院卷九十一年七月一日訊問筆錄），及被告坦認上情，其犯罪後之態度
    尚佳等一切情狀，就其放火部分予以論處有期徒刑七年六月，又扣案之打火機一
    個，屬被告所有，且供被告犯罪所用之物，業據被告供承在卷，爰依刑法第三十
    八條第一項第二款之規定，宣告沒收之，而另扣案之棉花棒三支，業經被告否認
    為其所有，且非供被告犯罪所用之物，爰不宣告沒收，經核原審認事用法俱無不
    合，量刑亦稱妥適，被告上訴意旨雖不否認犯罪，惟認其業已於犯罪後自首，請
    求減輕量刑，依上開說明，即無理由，應予駁回。
據上論結，應依刑事訴訟法第三百六十八條，判決如主文。
本案經檢察官曾銘芳到庭執行職務。
中    華    民    國      九十一      年      八      月      十六      日
                                  臺灣高等法院臺南分院刑事第三庭
                                      審判長法官  林    勝    木
                                            法官  蘇    重    信
                                            法官  莊    俊    華
右正本證明與原本無異。
如不服本判決，應於判決送達後十日內向本院提出上訴狀，其未敘述理由者並應於提
出上訴狀後十日內向本院補提理由書（應附繕本)。
                                      法院書記官  吳    秋    賢
中    華    民    國      九十一      年      八      月      十九      日
附錄本案論罪科刑法條全文
刑法第一百七十三條第一項：
  放火燒燬現供人使用之住宅或現有人所在之建築物、礦坑、火車、電車或其他供水
  、陸、空公眾運輸之舟、車、航空機者，處無期徒刑或七年以上有期徒刑。失火燒
  燬前項之物者，處一年以下有期徒刑、拘役或五百元以下罰金。
